臺灣臺南地方法院交通事件裁定　　　　96年度交聲字第365號
原處分機關　交通部公路總局嘉義區監理所台南監理站
異議人即受
處分人　　　甲○○
　　　　　　　　　　　　　號
上列受處分人因違反道路交通管理處罰條例案件，對於交通部公
路總局嘉義區監理所台南監理站，民國95年5月5日所為之裁決處
分（處分案號：嘉監南字第裁00-000000000號），關於「易處吊
銷」部分聲明異議，本院裁定如下：
      主  文
原處分撤銷。
甲○○陸個月內違規記點達陸點以上，應吊扣駕駛執照壹個月。
      理  由
一、原處分意旨略以：異議人即受處分人甲○○（下稱異議人）
    於民國95年4月13日，因「在6個月內，違規記點共達6點以
    上」，原處分機關即交通部公路總局嘉義區監理所台南監理
    站，遂於95年5月5日依道路交通管理處罰條例（下稱處罰條
    例）第63條第3項前段之規定，裁處異議人吊扣駕駛執照1個
    月，並於主文欄內限定異議人於95年6月4日以前繳送駕駛執
    照，因異議人逾期未繳送，故自95年6月5日起易處吊扣駕駛
    執照2個月，並限異議人於95年6月19日前繳送，惟異議仍未
    依限繳送，故自95年6月20日起易處吊銷，並逕行註銷駕駛
    執照，駕駛執照吊 (註)銷後，自95年6月20日起1年內不得
    重新考領駕駛執照等語。
二、本件聲明異議意旨略以：異議人之戶籍地原登記於友處，即
    「台南市○區○○路43巷42號」，惟不知何故，友人竟以異
    議人行蹤不明之不實理由向台南市南區戶政事務所聲請，將
    其戶籍遷至台南市○區○○路2號 (即南區戶政事務所)，並
    拒代為接收文件，致異議人未曾接收原處分單位之裁決書，
    並非異議人故意逾期不繳送駕駛執照等語，為此聲明異議。
三、按行政罰法第5條規定「行為後法律或自治條例有變更者，
    適用行政機關最初裁處時之法律或自治條例，但裁處前之法
    律或自治條例有利於受處罰者，適用最有利於受處罰者之規
    定」 (本法業經總統於94年2月5日，以華總一義字第094000
    16841號令公佈)，顯見行政罰法係採「從新從輕」原則。亦
    即違反行政法之義務之行為後，如法律或自治條例有變更，
    則行政裁處之法律適用，原則上從新法即裁處時之法律，例
    外始從對被告較有利之舊法即行為時法，處罰條例於94年12
    月28日修正公佈，並定於95年7月1日起施行。本件違規日期
    為95年4月13日，裁處日期為95年5月5日，亦即違規行為後
    至原處分機關裁處時，新修正公佈之處罰條例尚未施行，故
    本件並無行政罰法第5條從新從輕原則之適用，亦即裁處時
    仍應適用修正前處罰條例之規定，合先敘明。
四、汽車駕駛人在6個月內，違規記點共達6點以上者，吊扣駕駛
    執照1個月。汽車駕駛人違反本條例，經處分吊扣駕駛執照
    者，於主管機關裁決後逾15日未向管轄地方法院聲明異議或
    不依規定繳送駕駛執照者，按其吊扣期間加倍處分；仍不依
    限期繳送駕駛執照者，吊銷其駕駛執照。裁處時即修正前處
    罰條例第63條第3項前段、第65條第1項第2款，分別定有明
    文。
五、本院審酌：
  (一)異議人分別於：94年10月23日、94年10月25日、94年
    11 月16日、95年2月12日，因違規各遭記違規點數1點。
    於95年4月13日，因違規遭記違規點數3點。異議人自94年
    10月23日起至95年4月13日止，半年內遭違規記點共計7點。
    原處分機關於95年5月5日，因異議人「在6個月內，違規記
    點共達6點以上」，違反修正前處罰條例第63條第3項前段之
    規定，遂依該條規定裁處異議人吊扣駕駛執照1個月，並於
    處罰主文欄指示：駕駛執照限於95年6月4日前繳送，如駕照
    逾期不繳送者，自95年6月5日起易處吊扣駕駛執照2個月，
    並限於95年6月19日前繳送，如逾期未繳送者，自95年6月20
    日起易處吊銷，並逕行註銷駕駛執照，駕駛執照吊 (註)銷
    後，自95年6月20日起1年內不得重新考領駕駛執照。處分書
    並向台南市○○路2號 (南區戶政事務所)地址，掛號郵寄予
    異議人。於95年5月8日因無人領受而遭退回，嗣後原處分機
    關於95年6月14日公告為公示送達，並於95年8月9日時，依
    裁決處分書主文欄所示，依據處罰條例第65條第1項第2款後
    段之規定，易處吊銷並逕行註銷異議人駕駛執照，一年內禁
    考等事實，有：
    原處分機關嘉監南字第裁00-000000000號裁決書。
    異議人駕照基本資料1紙。
    原處分機關嘉監南字第0960111735號函公文1紙。
    異議人違規查詢報表2紙。
    原處分機關違規裁決書背面「台南市南區戶政事務所」及
      「退回無此人」之藍色印文。
    原處分機關嘉監南字第0955030093號公告1紙。
    等件為證，且為異議人所不否認，此部分事實當可認定。
  (二)按處理違反道路交通管理事件，有關文書送達之程式，依行
    政程序法之規定；送達，於應受送達人之住居所、事務所或
    營業所為之；於應送達處所不獲會晤應受送達人時，得將文
    書付與有辨別事理能力之同居人、受僱人或應送達處所之接
    收郵件人員。應受送達人或其同居人、受僱人、接收郵件人
    員無正當理由拒絕收領文書時，得將文書留置於應送達處所
    ，以為送達；又送達不能依前二條規定為之者，得將文書寄
    存送達地之地方自治或警察機關，並作送達通知書兩份，一
    份黏貼於應受送達人住居所、事務所、營業所或其就業處所
    門首，另一份交由郵政機關為送達者，得將文書寄存於送達
    地之郵政機關。寄存機關自收受寄存文書之日起，應保存3
    個月；違反道路交通管理事件統一裁罰基準及處理細則第5
    條、行政程序法第72條第1項前段、第73條第1項、第3項及
    第74條分別定有明文。再前開所稱「住居所」係民法上概念
    （即民法第20條至第24條所規定），指當事人依一定事實，
    足認以久住之意思，住於一定之地域者，即為設定其住所於
    該地；所謂「一定事實」，包括戶籍登記、居住情形等，尤
    以戶籍登記資料為主要依據，但不以登記為要件。而戶籍法
    所為之戶籍住址之登記（戶籍法第1條參照），採形式主義
    ，未登記不發生戶籍法上效力。戶籍登記之住址（即戶籍所
    地址），則為戶籍管轄區內之處所，主要發生選舉、兵役、
    教育等公法上效力，與住居所為民法上法律行為的準據，發
    生各種民事上的效力，二者規範意旨不同。實務上戶籍法上
    的住址與民法上的住居所，絕大多數情形雖為同一處所，但
    並非當然同一。復按當事人變更其送達之處所而不向行政機
    關陳明，致有應為送達之處所不明者，行政機關得依職權命
    為公示送達；又對於當事人之送達，有應為送達處所不明之
    情形，而無人申請公示送達時，行政機關為避免行政程序遲
    延而有必要時，亦得依職權命為公示送達，行政程序法第78
    條第3項及第78條第1項第1款、第2項亦規定甚詳。
  (三)本件原處分機關嘉監南字第裁00-000000000號裁決書，由原
    處分機關依公示送達之方式向異議人為送達。已如前述。惟
    查：原處分機關裁處並掛號郵寄本件裁決書時，異議人之戶
    籍登記地係「台南市○區○○路43巷42號」而非「台南市○
    ○路2號 (南區戶政事務所)」，此有本院依職權調閱之異議
    人遷徙紀錄資料表2紙及其上所載戶籍地址和登記日期在卷
    足證 (見本院卷第20、21頁)。蓋95年3月1日起異議人戶籍
    登記地係為「台南市○區○○路43巷42號」，至95年7月31
    日時方為「台南市○○路2號 (南區戶政事務所)」。故原處
    分機關掛號郵寄本件裁決書至嗣後為公示送達公告時
    (95.6. 14)，異議人之戶籍登記地確為「台南市○區○○路
    43巷42號」而非「台南市○○路2號 (南區戶政事務所)」。
    又原處分機關欲查證異議人戶籍登記地，乃輕而易舉之事，
    原處分機關不詳加調查即認異議人有應受送達處所不明之情
    形而依職權為公示送達，其送達程序，經核於法即有違誤。
  (四)按違反道路交通管理事件之處罰為一行政秩序罰，其對於違
    規之行為人所為之處罰，顯然影響行為人之權利義務，性質
    上為付負擔之行政處分，是其應有行政法基本原則之要求，
    即行政行為應遵循公正、公開與民主之程序，確保依法行政
    原則，以保障人民權益，增進人民對行政之信賴，此亦為行
    政程序法第1條開宗明義所揭示，故為保障違反道路交通管
    理事件行為人之權益，不論係舉發通知單或裁決處分書均須
    經合法送達，以利行為人得以遵期到案繳交罰鍰，或對違規
    行為有陳述、爭執及聲明異議之機會。又汽車所有人、駕駛
    人違反處罰條例規定，經處分吊扣駕駛執照者，經主管機關
    裁決後逾15日未向管轄地方法院聲明異議，或其聲明異議經
    法院裁定確定，而不依裁決或裁定繳送駕駛執照者，按其吊
    扣期間加倍處分；仍不依限期繳送駕駛執照者，吊銷其駕駛
    執照，修正前處罰條例第65條第1項第2款規定甚詳，是該「
    一次裁決作業程序」之分階段處罰內容（吊扣、加倍吊扣、
    吊銷及逕行註銷），係定有履行繳送駕照義務期限之行政處
    分，未遵守期限者，將遭受更不利益之處罰 (即加倍吊扣及
    後續之吊銷及逕行註銷)，故該裁決書亦必須合法送達於異
    議人，異議人方得依限定期限繳送駕駛執照而免於遭受更不
    利益之處罰。本件裁決書既未經合法送達，則異議人顯然無
    從根據該裁決書上所指示之履行期限，遵期到案繳送汽車駕
    照，或對其經裁決之違規行為有陳述、爭執或聲明異議之機
    會，故原處分機關最終所為易處吊銷及逕行註銷異議人駕駛
    執照之處分，經核於法並非適當，異議人之異議，即有理由
    。
  (五)末按異議人不服處罰條例第8條所定主管機關所為之處罰者
    ，得於接到裁決書之翌日起20日內，向管轄地方法院聲明異
    議，處罰條例第87條第1項定有明文。而本件裁決書開始公
    告之日期為95年6月14日，依行政程序法第81條前段規定，
    自公告之日起，經20日發生效力。亦即於95年7月4日起發生
    公示送達效力，故異議人聲明異議之法定期間，即應自95年
    7月5日，起算20日。經查：異議人提起本件異議之時間為96
    年5月8日，已遠逾上述聲明異議之20日法定期間，然本件裁
    決書之送達並不合法已如前述，故本件仍難認異議人已遲誤
    異議期間，附此敘明。
六、綜上所述，本件裁決處分既有前述未經合法送達之情形，即
    應由本院裁定將原處分予以撤銷，以資適法；惟異議人亦有
    於6個月內，違規記點共達6點以上之違規事實，故應由原處
    分機關重新另為主文第2項所示之裁決；又汽車駕駛人，依
    處罰條例第63條第3項前段規定受吊扣駕駛執照處分者，應
    接受道路交通安全講習，處罰條例第24條第1項第5款定有明
    文，故原處分機關重新裁決時，亦應一併注意上述規定，附
    此敘明。
七、據上論斷，應依道路交通案件處理辦法第20條，裁定如主文
    。
中　　華　　民　　國　　96　　年　　11　　月　　22　　日
　　　　　　　　　　　　　交通法庭法　官　蔡直青
以上正本證明與原本無異。
如不服本裁定，應於收受送達後5日內向本院提出抗告狀。（應
附繕本）
                                  書記官  劉鴻瑛
中　　華　　民　　國　　96　　年　　11　　月　　26　　日
